臺灣臺中地方法院刑事裁定
111年度單禁沒字第1050號
聲  請  人  臺灣臺中地方檢察署檢察官
被      告  林清泉




上列聲請人聲請單獨宣告沒收案件（111 年度聲沒字第845 號）
，本院裁定如下：
    主  　文
扣案如附表編號1 、2 、4 、5 、7 所示之物、編號8 中檢品編
號B0000000之物，均沒收銷燬。扣案如附表編號3 、6 所示之物
、編號8 中檢品編號B0000000以外之物，均沒收。
    理  　由
一、聲請意旨略以：被告林清泉基於施用第一級毒品海洛因及第
    二級毒品甲基安非他命之犯意，分別為下列犯行：㈠於民國1
    09 年6 月16日下午2 時許，在其所駕駛並停放在臺中市潭
    子區栗林車站前道路旁之車內，以針筒注射方式，施用第一
    級毒品海洛因1 次；並於同年月15日下午4 時許，在臺中市
    ○○區○○路000 號之辦公室內，以燒烤玻璃球吸食煙霧之方式
    ，施用第二級毒品甲基安非他命1 次。嗣於同年月16日下午
    3 時4 分許，在臺中市潭子區祥和路與民生街口為警拘提，
    並扣得第一級毒品海洛因1 包（驗餘淨重2.35公克）、第二
    級毒品甲基安非他命1 包（驗餘淨重2.3656公克）、吸食器
    1 組、注射針筒16支、生理食鹽水20支、塑膠吸管1  支、
    鐵鏟1 支，並於同日晚間8 時45分許，經警徵得其同意採集
    尿液送驗後，結果嗎啡、可待因、安非他命及甲基安非他命
    均呈陽性反應，因而查獲上情。㈡於110 年4 月29日凌晨5 
    時許，在臺中市○區○○街00號之博客商旅505 號房內，以針
    筒注射方式，施用第一級毒品海洛因1 次，並以燒烤玻璃球
    吸食煙霧之方式，施用第二級毒品甲基安非他命1  次。嗣
    因另案通緝，而於110 年4 月29日下午1 時40分許，在臺中
    市○區○○街00號之博客商旅505 號房內為警查獲，並扣得第
    一級毒品海洛因4 包（驗餘淨重合計8.02公克）、第二級毒
    品甲基安非他命2 包（總毛重4.86公克）及吸食器1 組，並
    於同日下午4 時20分許，經警徵得其同意採集尿液送驗後，
    結果嗎啡、可待因、安非他命及甲基安非他命均呈陽性反應
    ，因而查獲上情。㈢於110 年4 月17日凌晨4 時許，在臺中
    市○○區○○○路00號2 樓，以注射方式，施用第一級毒品海洛
    因1 次。嗣因警偵辦另案民眾馮一航死亡案件，而於同年月
    18日下午4 時26分許，前往上址搜索，並扣得被告所有之第
    一級毒品海洛因1 包（驗餘淨重1.1942公克）及殘留第一級
    毒品海洛因成分之注射針筒37支，因而查獲上情。就此業經
    臺灣臺中地方檢察署檢察官於111 年9 月15日以111 年度戒
    毒偵字第343 、344 、345 、346 號為不起訴處分確定，而
    扣案如附表編號1 、2 、4 、5 、7 、8  所示之物係屬違
    禁物，爰依刑法第40條第2 項、毒品危害防制條例第18條第
    1 項前段之規定，聲請宣告沒收並諭知銷燬之；扣案如附表
    編號3 、6 所示之物，為被告所有供犯罪所用之物，請依刑
    法第40條第3 項之規定，宣告沒收等語。
二、按違禁物或專科沒收之物得單獨宣告沒收，為刑法第40條第
    2 項所明定；次按查獲之第一、二級毒品及專供製造或施用
    第一、二級毒品之器具，不問屬於犯罪行為人與否，均沒收
    銷燬之，毒品危害防制條例第18條第1 項前段亦有明文。另
    按刑法關於沒收之相關規定，業於104 年12月30日修正，自
    105 年7 月1 日生效，認沒收為刑罰及保安處分以外之獨立
    法律效果，並規定應適用裁判時之法律，且刑法施行法第10
    條之3 規定「105 年7 月1 日前施行之其他法律關於沒收、
    追徵、追繳、抵償之規定，不再適用。」明白揭示後法優於
    前法之原則。惟毒品危害防制條例第18條第1 項規定亦於10
    5 年6 月22日修正公布，並自105 年7 月1 日施行，乃係因
    應上開刑法施行法第10條之3 施行後所為修正，而毒品危害
    防制條例第18條第1 項為刑法沒收專章之特別規定，本於特
    別法優於普通法原則，自應優先適用。
三、又按供犯罪所用、犯罪預備之物或犯罪所生之物，屬於犯罪
    行為人者，得沒收之；刑法第38條第2 項、第3 項之物、第
    38條之1 第1 項、第2 項之犯罪所得，因事實上或法律上原
    因未能追訴犯罪行為人之犯罪或判決有罪者，得單獨宣告沒
    收，刑法第38條第2 項前段、第40條第3 項分別定有明文。
    另觀刑法第40條第3 項立法理由揭櫫「依現行實務見解，如
    有犯罪行為人死亡、逃匿等情形，除另行提起民事訴訟外，
    不得單獨宣告沒收（司法院院解字第2898號、第3403號、第
    3738號、第3834號解釋）。惟因沒收已修正為具獨立性之法
    律效果，故其宣告，不必然附隨於裁判為之，且犯罪行為人
    因死亡、曾經判決確定、刑法第19條等事由受不起訴處分或
    不受理、免訴、無罪判決者，或因刑法第19條、疾病不能到
    庭而停止審判者及免刑判決者，均可單獨宣告沒收之，爰增
    訂第3 項規定。另依逃犯失權法則（FugitiveDisen-titlem
    ent ），犯罪行為人逃避刑事訴追而遭通緝時，不論犯罪行
    為人在國內或國外，法院得不待其到庭逕為沒收與否之裁判
    。爰參照德國刑法第73條、第76a 條、日本刑法改正草案第
    76條、第78條、美國聯邦法典第28篇第2466條、反貪腐公約
    第54條第1 項第c 款及UNODC2005 年防制洗錢與資助恐怖行
    動法範本，於第3 項增訂上揭因事實上或法律上原因未得追
    訴犯罪行為人之犯罪或判決有罪者，得單獨宣告沒收之規定
    」等語，足見「因事實上或法律上原因」，係指被告因疾病
    不能到庭、逃匿、死亡、欠缺責任能力、已判決確定等情形
    ，無從接受司法機關之偵查、審判，或受不起訴處分、不受
    理、免訴、無罪判決而言。
四、經查，被告前因違反毒品危害防制條例案件，經本院以109 
     年度毒聲字第624 號裁定送觀察、勒戒後，因認被告有繼
    續施用毒品之傾向，再經本院以110 年度毒聲字第907 號裁
    定令入戒治處所施以強制戒治，業於111 年1 月25日執行完
    畢，嗣由臺灣臺中地方檢察署檢察官於111 年2 月16日以11
    1 年度戒毒偵字第96號為不起訴處分（下稱前案），然聲請
    意旨所述之犯罪事實係在前案強制戒治執行完畢釋放前，應
    為該次強制戒治程序效力所及，故臺灣臺中地方檢察署檢察
    官以111 年度戒毒偵字第343 、344 、345 、346 號為不起
    訴處分確定在案，有本院裁定、111 年度戒毒偵字第343 、
    344 、345 、346 號不起訴處分書在卷足憑，並經本院核閱
    前開偵查卷宗屬實。而被告受不起訴處分之原因，雖非刑法
    第40條第3 項立法意旨所列舉之事由，然觀諸上開事由中，
    因疾病不能到庭、逃匿通緝或判決無罪者，尚且符合「事實
    上或法律上原因」之要件，其經法院裁定觀察、勒戒及強制
    戒治者，施用毒品犯行更加明確，依舉輕明重法理，尤應包
    攝於該條項規定之範疇，先此敘明。
五、扣案如附表編號1 至8 所示之物均為被告所有，其中附表編
    號3 、6 所示之物、編號8 中檢品編號B0000000以外之物分
    別係被告施用第一級毒品海洛因、第二級毒品甲基安非他命
    時所使用之器具等情，此據被告於警詢、偵訊、檢察事務官
    詢問時供述甚明（偵18990 卷第51、160 頁，毒偵1842卷第
    47、49、123 頁，偵18912 卷第53、205 、207 頁），嗣經
    警送鑑結果，附表編號1 、4 、7 所示之物、編號8 中檢品
    編號B0000000之物均檢驗出含有第一級毒品海洛因成分，而
    附表編號2 、5 所示之物則均檢驗出含有第二級毒品甲基安
    非他命成分乙節，並有衛生福利部草屯療養院109 年7 月13
    日、110 年4 月29日、5 月5 日鑑驗書、法務部調查局濫用
    藥物實驗室109 年7 月28日、110 年7 月7 日鑑定書等存卷
    可參（偵18990 卷第195 、201 頁，毒偵1842卷第149 、16
    1 頁，偵18912 卷第45頁）。且因扣案如附表編號8 中檢品
    編號B0000000之物與其內之毒品難以析離，復無析離之實益
    與必要，即應視同第一級毒品海洛因；至檢警未將附表編號
    3 、6 所示之物、編號8 中檢品編號B0000000以外之物送驗
    ，本院無從確知該等扣案物有無毒品殘留，即難逕認該等扣
    案物係違禁物，然被告既以該等扣案物供其施用第一級毒品
    海洛因、第二級毒品甲基安非他命，可認此為供被告犯施用
    第一級、第二級毒品罪所用之物。
六、關於送驗單位指定鑑驗附表編號8 中編號B0000000之物，而
    此編號其餘扣案物實際上未行鑑定一事，業經前揭衛生福利
    部草屯療養院110 年4 月29日鑑驗書載述甚明，檢察官雖未
    細查卷內事證，以至誤用刑法第40條第2 項、毒品危害防制
    條例第18條第1 項前段等規定，作為請求宣告沒收銷燬附表
    編號8 中編號B0000000以外之物之依據。惟揆諸前揭說明，
    尚不影響聲請意旨之合法性，是本院審核認聲請為正當，應
    予准許。職此，就扣案如附表編號1 、2 、4 、5 、7 所示
    之物、編號8 中檢品編號B0000000之物，爰依刑法第40條第
    2 項、毒品危害防制條例第18條第1 項前段規定，均宣告沒
    收銷燬；至送驗耗損部分，因業已滅失，爰不另宣告沒收銷
    燬。就扣案如附表編號3 、6 所示之物、編號8 中檢品編號
    B0000000以外之物，另依刑法第38條第2 項前段、第40條第
    3 項規定，均宣告沒收。
七、依刑事訴訟法第455 條之36第2 項，毒品危害防制條例第18
　　條第1 項前段，刑法第38條第2 項前段、第40條第2 項、第
　　3 項，裁定如主文。
中　　華　　民　　國　 111　　年　　11　　月　　9 　　日
                  刑事第十三庭　法  官  劉依伶

以上正本證明與原本無異。
如不服本裁定，應於收受送達後5日內向本院提出抗告狀。（應
附繕本）
　　　　　　　　　　　　　　　　書記官  盧弈捷
中　　華　　民　　國　 111　　年　　11　　月　　9 　　日

附表：
編號 扣案物名稱 １ 第一級毒品海洛因1 包（驗餘淨重2.35公克） ２ 第二級毒品甲基安非他命1 包（驗餘淨重2.3656公克） ３ 吸食器1 組、注射針筒16支、生理食鹽水20支、塑膠吸管1 支、鐵鏟1 支 ４ 第一級毒品海洛因4 包（驗餘淨重合計8.02公克） ５ 第二級毒品甲基安非他命2 包（總毛重4.86公克） ６ 吸食器1 組 ７ 第一級毒品海洛因1 包（驗餘淨重1.1942公克） ８ 沾有第一級毒品海洛因之注射針筒1 支（檢品編號B0000000）、注射針筒36支